【裁判字號】    89,上,196
【裁判日期】    900313
【裁判案由】    侵權行為損害賠償
【裁判全文】
臺灣高等法院臺南分院民事判決  八十九年度上字第一九六號   Ｋ
      上  訴  人  甲  ○  ○
      訴訟代理人  乙  ○  ○
      被上訴人    丙  ○  ○
                  戊  ○  ○
      兼右二人
      法定代理人  己  ○  ○  .
                  丁  ○  ○  .
右當事人間請求侵權行為損害賠償事件，上訴人對於臺灣嘉義地方法院中華民國八十
九年二月二十五日第一審判決（八十八年度重訴字第二○八號）提起上訴，本院判決
如左：
    主    文
原判決關於命上訴人應給付被上訴人丁○○逾新台幣壹佰參拾貳萬伍仟貳佰參拾肆元
及利息，暨該部分假執行宣告及訴訟費用之裁判均廢棄。
右廢棄部分，被上訴人丁○○在第一審之訴及假執行之聲請均駁回。
其餘上訴駁回。
第二審訴訟費用由上訴人負擔二十分之十三，餘由被上訴人丁○○負擔。
本判決所命給付，於上訴人分別以新台幣壹佰參拾貳萬伍仟貳佰參拾肆元、貳拾萬元
、貳拾萬元、壹拾萬元，分別為被上訴人丁○○、己○○、丙○○、戊○○供擔保後
，得免為假執行。
    事    實
甲、上訴人方面：
一、聲明：求為判決：(一)原判決不利於上訴人部分廢棄。(二)右開廢棄部分，被上訴人
    在第一審之訴及假執行之聲請均駁回。(三)前開廢棄部分及第二審訴訟費用由被上
    訴人負擔。(四)上訴人如受不利判決，願供擔保請准宣告免為假執行。
二、陳述：除與原判決記載相同者，茲引用之外，補稱：
（一）本件車禍事故之發生乃肇因於被上訴人丁○○所駕駛之汽車，於行進間突然在
      未示警之狀況下，違反正常之駕駛習慣，不明原因瞬間車速減緩，致使同向在
      後駕駛汽車之上訴人因閃避不及而追撞前車。上訴人對於車禍之發生固有過失
      ，但被上訴人丁○○在汽車行進間，突然未示警猛然減速，又未將車往路旁停
      靠，將供車輛正常行進之道路當成停車問路找路之停車場，於行進間未依規定
      行駛，而被在後行駛之汽車撞擊，亦難辭過失之責。為此上訴人主張被上訴人
      丁○○及其使用人，亦即乘坐其汽車之被上訴人丙○○、戊○○、己○○等人
      對於車禍損害事故之發生，亦與有過失，上訴人依民法第二百十七條規定，請
      求依其過失比例減輕賠償金額。
（二）再被上訴人等駕乘汽車未依規定繫安全帶，又未依規定在道路等速正常行駛，
      因路況不明又不靠邊停車問路探路，在未明所以之情形下，突然在車輛行進中
      即減速行進，未對行駛在後之車輛有任何預警告示，其因此被追撞，對於此一
      追撞之車禍事故，被上訴人丁○○及其使用人，亦即乘坐其汽車之被上訴人丙
      ○○、戊○○、己○○等人對於車禍損害事故之發生及擴大，亦與有過失，上
      訴人亦得依民法第二百十七條規定，請求依其過失比例減輕賠償金額。
（三）原審命上訴人賠償上訴人丁○○因本件車禍受傷，支出之醫療費用十六萬二千
      八百七十八元（含購買腳夾板及護膝之必要費用一千五百五十元，但不含診斷
      證明書）固非無據。但此一部分醫療費用中有部分之負擔，則已由上訴人代為
      繳納，就此上訴人請求准予抵銷代為繳納之金額。其餘部分則依過失比例由兩
      造分別負擔。
（四）再受傷後工作能力是否喪失，應就其工作之性質及勞動方式與受傷之部位是否
      相關，以為判斷之依據。本件被上訴人丁○○車禍受傷後，在接受醫療期間，
      右腳雖有行動不便，但雙手健全，語言能力並無任何影響，對事物之判斷及調
      度均沒有改變，因此並非完全喪失工作能力。其主張在受傷後一年內完全不能
      工作，往後則減少一半之勞動能力云云，誠與事實不符。原審未慮及其原來受
      傷前之工作內容及工作性質，率為採信其主張，認事用法，不無違誤失當之處
      。
（五）上訴人既未完全失卻工作能力，傷勢復原後對其原來之工作內容及工作性質亦
      未有如其所述，減少一半之勞動能力之情事，因此，原審以基本工資每月一萬
      五千八百四十元計算其工作損失，並參照勞基法強制退休年齡之規定，將勞動
      年齡算至六十歲，因而算至一百零五年十月四日，丁○○滿六十歲而尚未滿六
      十一歲之時。認為被上訴人丁○○受傷後一年內之工作損失為十九萬零八十元
      。往後十七年之工作損失，依霍夫曼計算法扣除中間利息為一百十九萬一千四
      百五十九元，而判令上訴人賠償其工作損失合計一百三十八萬一千五百三十九
      元云云。此一判決之認事用法，顯有不當失誤甚明。為此請依被上訴人受傷前
      之工作內容及勞動情形，具體確實評估其勞動能力究為如何之減損？是否完全
      喪失？以為核算之依據。
（六）再就精神慰撫金之賠償部分而言，被上訴人一家人因本件車禍分別受傷，在精
      神雖受有痛苦，但如前所述，車禍事故之發生並肇因於被上訴人等之家長丁○
      ○駕車行進間，在未示警之情形下貿然減速，橫遭禍事，亦有過失之責，因此
      被上訴人全家對上訴人請求賠償慰撫金，雖非無據，但原審判令上訴人賠償被
      上訴人丁○○慰撫金五十萬元，戊○○慰撫金十萬元，己○○、丙○○各慰撫
      金二十萬元云云。全家人就此一與有過失之車禍事故對上訴人請求一百萬元之
      慰撫金，情理上顯難令人接受，法理上亦難謂合。為此提起上訴，請切莫以為
      車禍受傷較重之一方，一定是車禍之唯一被害人，得就此再為適法、合理、合
      情之審酌。
三、證據：援用第一審所提證據為證。
乙、被上訴人方面：
一、聲明：求為判決：(一)駁回上訴。(二)一、二審訴訟費用由上訴人負擔。
二、陳述：除與原判決記載相同者，茲引用之外，補稱：
（一）上訴人上訴理由第一項所陳，全非事實，屬事後推卸之措詞，因為車禍現場無
      叉路，路旁亦無商店住戶，被上訴人無突然減速之原因，當然正常行駛，本件
      車禍案經原審民刑事庭調查，全屬上訴人之過失責任，且經上訴人坦承在卷，
      且上訴人自承於汽車快速前駛中與前車未保持安全距離，低頭取東西，以致撞
      上前車肇禍等語在卷，上訴人更陳稱乘坐汽車之被害人即被上訴人丙○○、戊
      ○○及己○○等人對車禍事故之發生，亦與有過失云云，更屬非有理由。
（二）上訴人上訴理由第二條所稱，更非事實，因被上訴人等所乘汽車，雖非高速公
      路，但前座均有繫安全帶，車禍發生後，並無被害人汽車前座未繫安全帶之記
      載，且上訴人在原審時，亦向無該主張之記載，全屬事後想像之措詞，且車輛
      被撞肇禍，與安全帶亦無因果關係，又指被上訴人路況不明一節，更非事實，
      因被上訴人丁○○原籍嘉義，對該路段甚為熟稔，無停車問路之必要。
（三）上訴人上訴理由第三條所稱，代為繳納部份醫療費用，原審判決第七頁第三行
      陳述已扣抵甚明，判決公允，並符法制。
（四）上訴人上訴理由第四條第四行已承認被上訴人丁○○並非完全喪失工作能力，
      即是承認丁○○因車禍受傷而喪失部份工作能力，原審以喪失部份工作能力而
      判決，並無違誤失當。
（五）原審判決第三頁倒數第二行記明「原告（即被上訴人）丁○○傷勢嚴重，迄今
      仍在接受治療中」，確屬實情。原審判決理由欄第三條第二款對被上訴人丁○
      ○因車禍所受傷勢，以及依據勞動基準法及基本工資等為計算賠償之標準，被
      上訴人等信服判決公允，全無違誤，上訴人上訴理由第五條空言指責，非有理
      由。
（六）本件車禍發生後，刑事部份經台灣嘉義地方八十八年度交易字第二八號刑事判
      決，判處上訴人甲○○六月徒刑如易科罰金以參佰元折算一日確定在案，該案
      被告即上訴人甲○○，承認車禍之發生完全是其過失責任，事實即是如此，上
      訴人上訴理由第六條第二行自承，被上訴人一家因車禍分別受傷「在精神雖受
      有痛苦」一節，如此的輕描淡寫，殊屬非當，因被上訴人丁○○自民國八十七
      年十月五日被追撞車禍受傷，迄今已逾一年又九個月，右膝關節仍在第八次開
      刀手術治療中，上訴人所支付之極少部份醫療費，僅扣抵被上訴人己○○、丙
      ○○及戊○○三人部份醫藥費，原審判決已記明在卷，對被上訴人丁○○之損
      害，迄未賠償分文，且連汽車強制意外險亦未辦理賠償，被上訴人全家因車禍
      被撞受傷，迄今已逾一年九月，一家之主的丁○○，現仍在開刀治療中，全家
      長時間的籠罩在愁雲憂慮中，其精神所受痛苦，當非筆墨輕描淡寫所可言喻，
      上訴人既稱被上訴人等請求賠償慰撫金，雖非無據之語，即屬承認，其上訴顯
      屬非有理由。
三、證據：除援用第一審所提證據外，補提長庚紀念醫院診斷證明書正本乙件、長庚
    紀念醫院醫療費用收據正本九張為證。
丙、本院依職權函調嘉義地方法院檢察署八十八年度偵字第三三號甲○○傷害一案全
    卷，並依職權函請台灣省嘉雲區車輛行車事故鑑定委員會鑑定本件車禍之肇事責
    任歸屬。
    理    由
一、被上訴人起訴主張：上訴人於八十七年十月五日上午七時四十七分許，駕駛車號
    ＳＨ－四三三二號自用小客車，沿嘉北公路由東往西行駛，途經嘉義縣新港鄉○
    ○○○路二公里處時，應注意行車速率限制為時速六十公里以下，並應注意車前
    狀況，保持安全距離，以隨時採取必要之安全措施，詎上訴人能注意竟疏未注意
    ，即貿然以時速七、八十公里之速度疾馳，適同向由被上訴人丁○○所駕駛並搭
    載被上訴人己○○、丙○○、戊○○之車號ＸＷ－一五七一號自用小客車減速，
    遂遭上訴人之車自後追撞，而衝撞路旁電桿，並翻落水溝，致被上訴人丁○○受
    有頭部外傷併撕裂傷、右股骨髁骨折、右膝脫位併多條帶斷裂、左足踝骨折併
    脫位及右足踝骨折之傷害，被上訴人己○○受有左髖關節脫位及雙小腿撕裂傷之
    傷害，被上訴人丙○○受有前額裂傷十五×二×二公分之傷害，被上訴人戊○○
    受有頭部外傷、左手及頭部挫傷、裂傷之傷害。為此依民法第一百八十四條第一
    項前段、第一百九十三條第一項及第一百九十五條第一項前段之規定提起本訴等
    語（原審判決駁回被上訴人丁○○四百七十三萬八千四六十一元、丙○○五十五
    萬元、戊○○六千元、己○○三十萬元部分未據上訴確定）。
二、上訴人則以：伊係高職畢業，甫自軍中退伍，並無資力賠償，且伊已為被上訴人
    支付部分醫療費用，被上訴人之請求，非有理由等語，資為抗辯。
三、本件被上訴人起訴主張：上訴人於八十七年十月五日上午七時四十七分許，駕駛
    車號ＳＨ－四三三二號自用小客車，沿嘉北公路由東往西行駛，途經嘉義縣新港
    鄉○○○○路二公里處時，應注意行車速率限制為時速六十公里以下，並應注意
    車前狀況，保持安全距離，以隨時採取必要之安全措施，詎上訴人能注意竟疏未
    注意，即貿然以時速七、八十公里之速度疾馳，適同向由被上訴人丁○○所駕駛
    並搭載被上訴人己○○、丙○○、戊○○之車號ＸＷ－一五七一號自用小客車減
    速，遂遭上訴人之車自後追撞，而衝撞路旁電桿，並翻落水溝，致被上訴人丁○
    ○受有頭部外傷併撕裂傷、右股骨髁骨折、右膝脫位併多條帶斷裂、左足踝骨
    折併脫位及右足踝骨折之傷害，被上訴人己○○受有左髖關節脫位及雙小腿撕裂
    傷之傷害，被上訴人丙○○受有前額裂傷十五×二×二公分之傷害，被上訴人戊
    ○○受有頭部外傷、左手及頭部挫傷、裂傷之傷害之事實，業據被上訴人提出戶
    口名簿一件、診斷證明書六紙、醫療費用收據十六紙及統一發票一紙為證，為上
    訴人所不爭，而上訴人因本件事禍肇事，業經本院刑事庭以過失傷害罪名判處有
    期徒刑六月，如易科罰金以銀元三百元折算一日確定在案，此經本院調閱八十八
    年度交易字第二八號過失傷害刑案卷宗全部查明屬實，被上訴人之主張，堪信為
    實在。
四、按「行車速度，依標誌之規定」「無標誌者，在郊外道路時速不得超過六十公里
    」；「汽車在同一車道行駛時，除超越前車外，後車與前車之間應保持隨時可以
    煞停之距離」；「汽車行駛時，駕駛人應注意車前狀況及兩車併行之間隔，並隨
    時採取必要之安全措施」，道路交通安全規則第九十三條第一項第一款、第九十
    四條第一項及同條第三項定有明文。查上訴人駕車行經肇事地點，理應注意並能
    注意，詎其竟疏未注意，貿然以時速七、八十公里之速度疾馳，自後追撞被上訴
    人丁○○所駕之車，導致本件車禍發生，自是難辭過失責任。至被上訴人丁○○
    正常駕車行駛在上訴人之前，遭上訴人自後追撞，並無過失。本件事禍肇事責任
    ，經送台灣省嘉雲區車輛行車事故鑑定委員會鑑定結果認「甲○○駕駛自小客車
    ，超速由後追撞前車，為肇事原因；丁○○無肇事因素」，有該會八十九年十二
    月四日嘉鑑字第八九一０三五號鑑定書在卷足按，與本院認定相同，亦堪採信。
    上訴人抗辯被上訴人丁○○駕駛汽車瞬間車速減緩，且未繫安全帶與有過失云云
    ，為被上訴人所否認，上訴人復不能舉證證明，尚難採信。又被上訴人係因本件
    車禍受有前述傷害，其等之受傷與上訴人之過失間，顯有相當因果關係。從而，
    被上訴人依民法第一百八十四條第一項前段、第一百九十三條第一項及第一百九
    十五條第一項之規定，請求上訴人賠償其等所受之損害，即屬有據。茲就被上訴
    人請求之項目逐一審核於左：
（一）醫療費用部分：被上訴人丁○○主張其因本件車禍受傷，已支出醫療費用十六
      萬二千八百七十八元（含購買腳夾板及護膝之必要費用一千五百五十元，但不
      含診斷證明書）之事實，業據其提出統一發票及醫療費用收據共十三紙為證，
      經核為醫療所必需，上訴人對此亦不爭執，堪信為實在，被上訴人丁○○此部
      分請求應全部准許。
（二）工作損失部分：被上訴人丁○○於因本件車禍受有「頭部外傷併撕裂傷、右股
      骨髁骨折、右膝脫位併多條韌帶斷裂、左足踝骨折併脫位、右足踝骨折」傷勢
      甚為嚴重，八十七年十月五日至八十七年十月十二日在華濟醫院住院手術、八
      十七年十一月十日至八十七年十一月二十八日在聖和醫院住院手術、八十七年
      十二月十六日至同年十二月二十九日在長庚高雄分院手術治療，八十七年十月
      十二日至八十七年十月二十七日在博正醫院手術治療，此有診斷證明書四紙在
      卷足憑，而被上訴人丁○○傷勢經治療後仍有「膝關節活動僅零度至十度彎曲
      ，合併韌帶鬆弛」「右膝外傷性關節炎，合併膝關節纖維化，導致膝關節僵硬
      」「病患因右膝外傷需長期復健，可能需再進一步膝蓋關節手術」，被上訴人
      並於八十八年四月二十七日接受右膝全人工關節置換手術，並有長庚醫院高雄
      分院八十八年三月十二日長庚院高０三五五號函及診斷書（八十九年六月三十
      日）在卷足按，依上開傷勢，被上訴人丁○○主張其受傷後一年內完全不能工
      作，稍嫌過長，應以八個月為相當。又被上訴人主張每月有三萬元之收入，並
      未據舉證以為證明，且將其勞動年齡算至七十歲，亦屬過長，應以基本工資每
      月一萬五千八百四十元計算其工作損失，並參照勞動基準法強制退休年齡之規
      定，將其勞動年齡算至六十歲，即算至一百零五年十月四日，其滿六十歲而尚
      未滿六十一歲之時（被上訴人丁○○於四十四年十一月七日出生，有戶口名簿
      在卷可稽）。依此，被上訴人丁○○受傷後八月無法工作之損失為十二萬六千
      七百二十元（一五八四０×八）。至於被上訴人嗣後十七年減少勞動能力部分
      ，依被上訴人上開「膝關節活動僅零度至十度彎曲，合併韌帶鬆弛」「右膝外
      傷性關節炎，合併膝關節纖維化，導致膝關節僵硬」「病患因右膝外傷需長期
      復健，可能需再進一步膝蓋關節手術」傷勢，依勞工保險殘廢給付標準表係屬
      「一下肢三大關節中，有一大關節喪失機能」，屬殘廢等級第九級，依霍夫曼
      計算法扣除中間利息被上訴人得請求減少工作能力損失金額為五十三萬五千六
      百三十六元（計算方法為一九００八０×一二．00000000×二八０÷
      一二００），總計被上訴人丁○○得請求工作損失部分為六十六萬二千三百五
      十六元，逾此之請求為無理由，應予駁回。
（三）慰撫金部分：被上訴人丁○○、己○○、丙○○、戊○○因本件車禍分別受有
      前述傷害，在精神上自均受有痛苦，則其等請求上訴人賠償慰撫金，自屬有據
      。本院斟酌被上訴人丁○○、己○○，分別具有高中及初中畢業學歷，被上訴
      人丙○○、戊○○分別係高中生及國中生，被上訴人丁○○從事家庭代工，本
      次所受傷勢甚為嚴重，被上訴人己○○三人則較屬輕微，暨上訴人乃高職畢業
      ，從事電子工廠工作，月薪二萬元左右，依其財產歸戶資料，並無財產，惟其
      應對本件負全部過失責任等一切情狀，認被上訴人丁○○、戊○○分別請求慰
      撫金五十萬元及十萬元，尚屬相當，另被上訴人己○○、丙○○各請求慰撫金
      五十萬元，則均屬過高，應各以二十萬元為相當，被上訴人請求，在此範圍內
      應予准許，其餘逾此之請求為無理由，應予駁回。
五、綜上所述，本件被上訴人丁○○、己○○、丙○○、戊○○依侵權行為之法律關
    係，分別訴請上訴人賠償丁○○一百三十二萬五千二百三十四元 (醫療費十六萬
    二千八百七十八元、工作損失六十六萬二千三百五十六元、慰藉金五十萬元) 、
    己○○二十萬元、丙○○二十萬元、戊○○十萬元及法定遲延利息，應予准許，
    原審該部分判決及假執行宣告，經核並無不合，此部分上訴無理由，應予駁回。
    至於原審判決命上訴人應給付被上訴人丁○○逾新台幣壹佰參拾貳萬伍仟貳佰參
    拾肆元及利息暨該部分假執行宣告部分，上訴意旨指摘原判決該部分不當，則有
    理由，應由本院將原判決該部分廢棄，並駁回被上訴人丁○○在第一審之訴及假
    執行之聲請。
六、假執行宣告：
    上訴人陳明願供擔保，就敗訴部分宣告免為假執行，經核並無不合，爰分別酌定
    相當之擔保金額，併准許之。
據上論結，本件上訴為一部有理由，一部無理由，依民事訴訟法第四百四十九條第一
項、第四百五十條、第七十九條但書、第四百六十三條、第三百九十二條後段，判決
如主文。
中      華      民      國    九十      年      三      月    十三      日
                                    臺灣高等法院臺南分院民事第一庭
~B1審判長法官  曾    平    杉
~B2      法官  袁    靜    文
~B3      法官  楊    子    莊
右為正本係照原本作成。
如對本判決上訴，須於判決送達後廿日內向本院提出上訴狀，未表明上訴理由者，應
於上訴後廿日內，向本院提出理由書。
中      華      民      國    九十      年      三      月    十五      日
                                        法院書記官  葉    秀    珍


司法院資訊處製作；財團法人民間司法改革基金會備份。
